【裁判字號】    99,聲判,24
【裁判日期】    990730
【裁判案由】    聲請交付審判
【裁判全文】
臺灣士林地方法院刑事裁定              99年度聲判字第24號
    聲  請  人  甲○○
    代  理  人  蔡樹基  律師
    被      告  乙○○
上列聲請人因告訴被告詐欺案件，不服臺灣高等法院檢察署檢察
長於中華民國99年3 月29日駁回再議之處分（99年度上聲議字第
2326號），聲請交付審判，本院裁定如下：
    主  文
聲請駁回。
    理  由
一、按告訴人不服上級法院檢察署檢察長或檢察總長認再議為無
    理由而駁回之處分者，得於接受處分書後10日內委任律師提
    出理由狀，向該管第一審法院聲請交付審判；法院認交付審
    判之聲請不合法或無理由者，應駁回之，刑事訴訟法第258
    條之1 第1 項、第258 條之3 第2 項前段分別定有明文。
二、本件聲請人即告訴人甲○○以被告乙○○涉犯詐欺罪嫌，向
    臺灣士林地方法院檢察署檢察官提出告訴（99年度偵緝字第
    103 號），本件經該署檢察官於民國（下同）99年2 月22日
    為不起訴處分後，聲請人不服而聲請再議，業經臺灣高等法
    院檢察署檢察長於99年3 月29日以99年度上聲議字第2326號
    處分書認再議為無理由而駁回在案。
三、聲請交付審判意旨略以：被告乙○○於90年初向伊借款新臺
    幣（下同）40萬元，並提供黃金英（原名：黃碧彩）名下房
    屋設定第2 順位抵押權100 萬元予伊，嗣伊又借予其60萬元
    ，然上開不動產已由銀行申請法拍，該屋已借滿額度，伊所
    得分配金額為零，又本件借款100 萬元全係被告所為，黃金
    英從未出現，豈可謂其僅為「介紹人」或「保證人」而與黃
    金英無共同詐欺關係，此犯罪部分可傳伊之子陳志明證明之
    。再被告尚未清償上開借款，於92年間佯以黃金英弟黃宗林
    之土地為擔保，向伊借款120 萬元，然伊於99年3 月22日調
    取上開土地地籍資料，發現黃宗林並未出售該土地，顯見被
    告再三向伊詐取金錢，並擴大借款聯手與黃金英共同詐騙，
    原處分書不察，竟認其僅為「介紹人」或「保證人」實屬有
    誤云云。
四、按新修正刑事訴訟法第258 條之1 規定告訴人得向法院聲請
    交付審判，係新增對於「檢察官不起訴或緩起訴裁量權」制
    衡之一種外部監督機制，法院僅就檢察官所為不起訴或緩起
    訴之處分是否正確加以審查，以防止檢察機關濫權，依此立
    法精神，同法第258 條之3 第3 項規定法院審查聲請交付審
    判案件時「得為必要之調查」，其調查證據之範圍，自應以
    偵查中曾顯現之證據為限；而同法第260 條對於不起訴處分
    已確定或緩起訴處分期滿未經撤銷者得再行起訴之規定，其
    立法理由說明該條所謂不起訴處分已確定者，包括「聲請法
    院交付審判復經駁回者」之情形在內，是前述「得為必要之
    調查」，其調查證據範圍，更應以偵查中曾顯現之證據為限
    ，不得就告訴人新提出之證據再為調查，亦不得蒐集偵查卷
    以外之證據，否則，將與刑事訴訟法第260 條之再行起訴規
    定，混淆不清，亦將使法院兼任檢察官而有回復「糾問制度
    」之虞；且法院裁定交付審判，即如同檢察官提起公訴使案
    件進入審判程序，是法院裁定交付審判之前提，必須偵查卷
    內所存證據已符合刑事訴訟法第251 條第1 項規定「足認被
    告有犯罪嫌疑」檢察官應提起公訴之情形，亦即該案件已經
    跨越起訴門檻，否則，縱或法院對於檢察官所認定之基礎事
    實有不同判斷，但如該案件仍須另行蒐證偵查始能判斷應否
    交付審判者，因交付審判審查制度並無如同再議救濟制度得
    為發回原檢察官續行偵查之設計，法院仍應依同法第258 條
    之3 第2 項前段規定，以聲請無理由裁定駁回。次按犯罪事
    實應依證據認定之，無證據不得認定犯罪事實，同法第154
    條第2 項定有明文；又所謂認定犯罪事實之證據，係指適合
    於被告犯罪事實認定之積極證據而言，苟積極證據之本身存
    有瑕疵而不足為不利於被告事實之認定時，即應為有利於被
    告之認定，更不必有何有利之證據。而認定犯罪事實所憑之
    證據，無論係直接證據或間接證據，其為訴訟上之證明，須
    於通常一般之人均不致有所懷疑，而得確信其為真實之程度
    者，始得據為有罪之認定，倘其證明尚未達到此一程度，而
    有合理之懷疑存在，本諸無罪推定原則，自應為被告無罪之
    諭知（最高法院76年臺上字第4986號判例意旨、92年度臺上
    字第2570號判決意旨參照）。
五、經查：
（一）刑法第339條第1項詐欺取財罪之成立，以意圖為自己或第
      三人不法所有，以詐術使人將本人或第三人之物交付為要
      件，所謂以詐術使人交付，必須被詐欺人因其詐術而陷於
      錯誤，若其所用方法，不能認為詐術，亦不致使人陷於錯
      誤，即不構成該罪（最高法院著有46年臺上字第260 號判
      例可資參照）。從而，行為人如非自始基於不法取財之意
      圖，客觀上亦無施用詐術之行為，或並無損害發生，或所
      受損害非由欺罔行為陷於錯誤所致，均不得遽以詐欺罪相
      繩。蓋刑法詐欺取財罪之立法意旨，係以禁止於經濟行為
      中使用不當方法進而得利為規範目的，然經濟行為因其行
      為本質及類型，於交易領域中有其特有之行為特性，法律
      原則上固應保障交易之秩序，於具體案例中，亦應顧及當
      事人雙方為交易行為時，是否具有具體情事，足認交易當
      事人所為行為違背正當經濟秩序而應予制裁，否則，經濟
      行為本身原寓有不同程度之不確定性或交易風險，交易雙
      方本應自行估量其主、客觀情事及搜集相關資訊，以作為
      其判斷之參考。以借貸、承攬或投資行為為例，交易之當
      事人本應自行考量對方之資格、能力、信用，及交易內容
      之投資報酬率、資金風險等等因素，除有該當詐欺罪之具
      體情事外，非謂當事人之一方有無法依約履行之情形，即
      應成立詐欺罪，否則刑事詐欺責任與民事債務不履行責任
      將失其分際。因債務人於債之關係成立後，未依債之本旨
      履行契約者，原因不一而足，舉凡因不可歸責於己之事由
      致給付不能，或因合法主張權利抗辯而拒絕給付，甚或負
      債之後另行起意給付遲延，皆有可能發生，非可遽以推定
      行為人自始即無意給付，況刑事被告依法不負自證無罪之
      責任，若無足可證明行為人自始出於為自己或第三人不法
      所有意圖之積極證據，依證據法則及論理法則，仍應認其
      拒絕給付或遲延不為履行，為債務不履行之民事糾葛，要
      難以單純債務不履行之狀態，擬制推測其行為之初已有詐
      欺之故意，合先敘明。
（二）按被告介紹黃金英向聲請人借款，此為被告所是認，並辯
      稱：黃金英係伊老師的女兒，伊只是帶黃金英跟甲○○借
      錢，錢不是伊借的，黃金英拿房子和土地給聲請人抵押，
      伊只是介紹而已（見99年度偵緝字第103 號卷第16頁、第
      36 頁） 。聲請人則陳稱：因被告係伊鄰居才借錢給被告
      ，伊知道錢是要借給黃金英，黃金英的房子有設定抵押，
      拍賣時伊有參與分配，但銀行也有設定抵押，但伊都未分
      配到錢等語（見99年度偵緝字第103 號卷第36頁至第37
      頁），並有支票影本13張在卷可參（98年度他字第2143號
      卷第10頁至第14頁），核與被告所辯情節大致相符，且聲
      請人係基於與被告鄰居情誼而同意借款，亦知悉實際借款
      人為黃金英，黃金英並提供不動產設定抵押權予聲請人，
      擔保其債權，尚難認聲請人於借款之初有何陷於錯誤及被
      告有何施用詐術之情。
（三）雖證人莊瑞雲於警詢時證稱：伊知道被告與黃金英向聲請
      人借款，伊不清楚借款金額，其經過為被告因積欠聲請人
      款項而支票即將到期，被告又繼續拿黃金英所開支票向聲
      請人兌換即將到期之支票，並稱黃金英有1 筆土地在新竹
      縣寶山鄉，待該筆土地賣出後會清償積欠聲請人之款項，
      因時間久遠，伊也已經忘記詳細情形；伊於92年間有聽黃
      金英向甲○○邀約至新竹縣寶山鄉觀看土地，甲○○有邀
      伊一起前往，但因時間已久遠，已忘記該土地地址為何等
      語（見98年度他字第2143卷第50頁至第51頁）。證人莊瑞
      雲雖係於92年間聽聞，然本件系爭借款發生時間，已相隔
      2 年，又非親身經驗，是難以據證人莊瑞雲所言作為不利
      於被告之認定。
（四）至聲請人另以原偵查檢察官未盡調查義務，另行聲請傳訊
      證人即聲請人子陳志明、證人莊瑞雲及調閱銀行資料，因
      陳志明與莊瑞雲曾聽聞聲請人與被告借貸之情形，應可藉
      此究明案發狀況云云，然檢察官已於偵查中傳喚前開證人
      進行調查，又關於調閱銀行資料部分，本件檢察官進行偵
      查作為時，已依據案情、心證所為之考量而決定是否調查
      其銀行資料，尚難據此認為偵查有何不備，從而偵查檢察
      官認並無調查之必要而未加以調閱銀行資料，尚難謂屬違
      法，對聲請人仍執此部分認檢察官有未盡調查能事之違法
      ，自屬無據。
六、綜上所述，聲請人指訴被告詐欺取財情節，除聲請人之陳述
    外，並無其他證據足資審認與事實是否相符，且有證據足以
    佐明被告辯稱本件僅借款債務不履行，其借款之初，主觀上
    並無詐欺之不法所有意圖等情非屬虛罔，而原不起訴處分書
    及聲請再議處分書經調查偵查卷內所存證據，敘明所憑證據
    及判斷理由，亦認無積極證據證明被告有聲請人指訴之詐欺
    取財犯行，且原處分所載證據取捨及事實認定，形式上尚無
    違背經驗法則或論理法則之情事，則縱本院對檢察官所認定
    之基礎事實或有不同之判斷，或認有再加以調查之必要以明
    聲請人所指是否屬實等情，但因仍須另行蒐集或調查偵查卷
    以外之證據等偵查行為始能判斷是否確應交付審判，揆諸首
    揭說明，本院並無該等權限，自無從逕為准許交付審判之裁
    定。是原檢察官及臺灣高等法院檢察署檢察長以被告犯罪嫌
    疑不足，分別予以不起訴處分及駁回再議之聲請，於法並無
    不當。本件聲請交付審判意旨仍執陳詞，推定被告犯罪事實
    ，指摘檢察官偵查未臻完備或不合論理法則，請求交付審判
    ，實無理由，另參諸法院辦理刑事訴訟案件應行注意事項第
    134 點規定，是原檢察官及台灣高等法院檢察署檢察長以被
    告犯罪嫌疑不足，分別予以不起訴處分及駁回再議之聲請，
    並無不當。是聲請人請求將本件交付審判開始進行審判程序
    ，自無理由，應予駁回。
據上論斷，應依刑事訴訟法第258 條之3 第2 項前段，裁定如主
文。
中    華    民    國    99    年    7     月    30    日
                  刑事第三庭審判長法  官  李育仁
                                  法  官  孫曉青
                                  法  官  謝佳純
以上正本證明與原本無異。
本裁定不得抗告。
                                  書記官  張茹茵
中    華    民    國    99    年    7     月    30    日

司法院資訊處製作；財團法人民間司法改革基金會備份。
